臺灣臺北地方法院民事判決
110年度重訴字第959號
原      告  林麗雅  

訴訟代理人  黃任顯律師
被      告  公業桃源聖母

法定代理人  林松柏  
訴訟代理人  魏平政律師
複  代理人  翁詩淳律師
上列當事人間請求給付款項事件，本院於民國111年5月13日言詞
辯論終結，判決如下：
    主  文
原告之訴及假執行之聲請均駁回。
訴訟費用由原告負擔。
    事實及理由
一、原告起訴主張： 
  ㈠林溪圳原為被告公業桃源聖母之會員，嗣由訴外人即原告之
    父林賢喜承續林溪圳之會員資格，林賢喜於民國103年3月8
    日死亡後，現由原告承續林賢喜之會員身分，原告因此有被
    告總會員份額中之30份會員份額。被告前於108年4月11日召
    開會員大會，經決議通過出售臺北市○○區○○段○○段000地號
    土地及其上臺北市○○區○○街0段000號房屋(下稱系爭房地)，
    同年8月24日會員大會並決議日後應分配土地價金。被告管
    理人陳松柏嗣於108年12月31日與寬瑩建設股份有限公司簽
    訂系爭土地之不動產買賣合約書，並於109年2月7日完成移
    轉登記。被告於110年4月8日通知原告祖父林溪圳名下會員
    份額共可分配新臺幣（下同）1,010萬7,129元(下稱系爭分
    配款)，則被告自有義務依被告意思機關即會員大會之決議
    ，於相關出售土地款項計算完畢後，將屬於原告應得之系爭
    分配款分配予原告。至於林溪圳之全體繼承人內部應如何分
    配，本屬原告家族內部應另行協商之事務，與本案無涉。
　㈡原告所主張者，為林賢喜繼承林溪圳在被告之會員身分，至
    林賢喜103年3月8日死亡後，原告再依舊規約第19條之約定
    承續林賢喜之會員身分而成為被告之會員，不論被告會員於
    大正9年訂定通過之舊規約或108年通過的公業桃源聖母規約
    （下稱新規約），均明確約定原會員死亡後，原會員會份僅
    得由一名子孫承繼之，而排除其他未承繼會份之子孫對被告
    主張權利之餘地。是原告本於繼承自林賢喜之被告會員身分
    而對被告有所請求，於當事人適格應無欠缺。又本件被告之
    會員名冊（內載原告為會員）業經萬華區公所依法辦理公告
    且無人提出異議，更無人於救濟期間依法申請撤銷、廢止或
    變更之，且被告108年5月25日通過之新規約也確認萬華區公
    所公告之會員名冊所列人員（含原告）均為被告會員，是以
    原告確實為被告之會員無疑，原告自得於會員份額之權利範
    圍內，對被告行使會員應有之權利。
  ㈢被告出售系爭土地所得價款，本應依108年8月24日之會員大
    會決議，分配土地價金予各會員。被告以原告未出具「家族
    公證授權書」、「公證切結書」（下稱系爭公證書）等文件
    ，拒絕將土地價金分配予會員，並非正當。被告已經將出售
    系爭土地所得之款項分配給多數之會員，原告係少數尚未領
    取受分配款項之會員。原告在被告109年8月22日召開會員大
    會決議（下稱系爭決議）領取分配款之會員應出具系爭公證
    書時，當時基於希望減少紛爭並儘速取回價款，當時確實有
    配合努力尋求各林溪圳之子孫的授權並出具同意書，並委由
    律師通知被告有關原告之處理情形，然因原告無法取得全部
    之授權書，故被告也持續扣留款項而不願意撥付款項予原告
    迄今。本件原告所主張者，為基於被告會員身分請求給付土
    地出售價款之會員權利，被告主張其109年8月22日會員大會
    決議領取會員應出具「家族公證授權書及公證切結書」，乃
    增加原告行使私權時，法令所無之限制，實屬不當，並聲明
    ：1.被告應給付原告1,010萬7,129元及自起訴狀繕本送達翌
    日起至清償日止，按年息5%計算之利息；2.願供擔保請准予
    假執行。
二、被告則以：
　㈠被告前於108年4月11日召開會員大會，經決議通過出售系爭
    房地，復於109年8月22日召開會員大會，決議將處分系爭房
    地所得價款扣除應付各項費用及提撥2%預備金後，全數分配
    予各家族，惟針對「各家族代表人」領取方式，亦併同決議
    應由領取會員出具「家族公證授權書」及「公證切結書」。
    原告雖經推舉而承續林溪圳會份成為被告會員，惟依新規約
    第6點僅為會份權繼承次序之規定，該會員身分僅表彰原告
    得以家族「代表人」身分出席會員大會、參與祭祀，至於該
    會員身分代表之會份權，仍是由該家族全體成員公同共有，
    並非由原告單獨取得，被告全體會員包含原告皆知之甚詳。
　㈡原告亦曾於110年1月29日及同年3月29日，委請律師發函律師
    函予被告，表明林溪圳死亡後，其派下員會份已由全體繼承
    人公同共有繼承，其自得於取得合計潛在應有部分逾2分之1
    之繼承人授權後，以林溪圳全體繼承人「代表人」身分，向
    被告領取系爭分配款。惟原告始終無法取得林溪圳全體繼承
    人授權書及切結書，被告依109年8月22日會員大會決議自無
    法將系爭分配款交付原告。況原告以林溪圳全體繼承人「代
    表人」身分向被告聲請領取系爭分配款時，被告曾收受同為
    林溪圳繼承人之訴外人林盛文寄發聲明書，表明其並未同意
    原告擔任代理人，原告亦無權受領屬於林盛文可得分配價款
    ，若被告違反聲明，將其得分配價款交付原告或他人，將追
    究被告相關法律責任。綜上，原告雖以林溪圳全體繼承人代
    表人身份，出面向被告領取林溪圳會份可得分配價款，卻始
    終無法出具系爭公證書以資證明其業已取得林溪圳全體繼承
    人授權，被告自無從依照109年8月22日會員大會決議，將系
    爭分配款交付原告等語置辯。並聲明：⒈原告之訴駁回；⒉願
    供擔保請准免為假執行。
三、兩造不爭執之事實
　㈠被告公業桃源聖母之組織為社團性質之神明會。
　㈡訴外人林溪圳前於被告之會員資格由訴外人即原告之父林賢
    喜承續，林賢喜死亡後，該會員資格則由原告承續。訴外人
    林溪圳現有之繼承人有許林瑟珠；再轉繼承人有洪魁鑫、洪
    清香、楊啟龍、楊啟飛、楊仁富、楊仁彰、林盛文、林麗雅
    、林麗貞、林麗玲、陳文蕙、陳士元、陳士明、陳士淦、林
    明玲、林新翔、林珊羽、林群翔及王林瑟霞之繼承人。
　㈢被告於108年4月11日召開會員大會，決議出售系爭房地，另
    於同年109年8月22日召開會員大會，決議將出售系爭房地所
    得價款扣除應付各項費用及提撥2%預備金後，全數分配予各
    會員，各家族代表人之領取方式，決議應由領取會員出具「
    家族公證授權書」及「公證切結書」始得領取。
　㈣原告於110年1月29日曾出具林溪圳繼承人王林瑟霞、許林瑟
    珠及再轉繼承人陳士明、陳士淦、洪魁鑫、洪清香、楊啟龍
    、楊啟飛、楊仁富、楊仁彰、林麗貞之授權書向被告請領系
    爭分配款。（見本院卷第268頁）
四、法院之認定：
  ㈠按民事，法律未規定者，依習慣，無習慣者，依法理，民法
    第1條定有明文。又按神明會有財團性質之神明會及社團性
    質之神明會二種，財團性質之神明會，以會產為會之重心，
    會員數多而且不確定，會員對於會產並無直接之權利義務。
    而社團性質之神明會，除具有社團法人性質者外，一般情形
    ，具有濃厚的私益色彩，乃屬公同共有之性質，神明會財產
    之處分應經會員總會之決議（臺灣民事習慣調查報告，第64
    0頁、第671-673頁、第698頁、第701頁，法務部編纂，103
    年版）。又台灣地區神明會之股分，僅得按股單獨繼承或移
    轉，性質上不容為共同繼承，「由於基本會份並無共同繼承
    之例，故不得以共同繼承之事由對抗神明會。因此，神明會
    之會員人數恆定」。然因各神明會均為獨立且或有內部規約
    ，是以具體個案情形如何，仍應端視系爭神明會之規約、沿
    革、運作情形、歷次會員產生之方式等客觀事實以認定之（
    同上臺灣民事習慣調查報告，第718頁、第720頁）。又按民
    事訴訟如係由原告主張權利者，應先由原告負舉證之責，若
    原告先不能舉證，以證實自己主張之事實為真實，則被告就
    其抗辯事實即令不能舉證，或其所舉證據尚有疵累，亦應駁
    回原告之請求，最高法院則著有17年上字第917號判例要旨
    參照。本件原告主張其依被告會員身份無庸出具系爭公證書
    即可向被告請求領取系爭分配款等語，為被告所否認，則原
    告自應就其可依被告會員身份逕向被告請求領取系爭分配款
    之事實負舉證之責。
  ㈡經查，有關系爭分配款之領取方式應屬被告財產處分事宜之
    相關事項，揆諸前揭臺灣民事習慣調查報告之說明，應依會
    員總會之決議決定，並參照被告之規約、沿革、運作情形等
    客觀事實以認定，又兩造既不爭執被告為社團性質之神明會
    ，有關系爭房地之處分相關事項，自應由被告會員總會之決
    議決定無誤，而被告就系爭房地之處分，業經決議同意處分
    外，有關系爭房地出售之價金分配方式，依前揭說明之同一
    意旨，亦應由被告會員總會之決議定之，又被告業已召開系
    爭決議決定有關係爭房地出售價金分配款由各家族代表人領
    取之方式，應由領取會員出具系爭公證書始得領取（本院卷
    第101頁），此亦為兩造所不爭執，故原告向被告請求請領
    系爭分配款，自應依被告上開決議之要求提出系爭公證書為
    之。
　㈢再原告於110年1月29日曾以律師函向被告提出林溪圳之繼承
    人王林瑟霞、許林瑟珠、再轉繼承人楊啟龍、楊啟飛、楊仁
    富、楊仁彰、陳士明、陳士淦、洪魁鑫、洪清香、林麗貞之
    授權書，向被告請求給付系爭分配款（本院卷第103-121頁
    ），既為兩造所不爭執，然王林瑟霞已於111年3月5日過世
    ，此有個人基本資料查詢結果在卷可參（本院卷第271頁）
    ，另林溪圳之繼承人除原告所提出授權書之上開繼承人外，
    尚有再轉繼承人林盛文、林麗玲、陳文蕙、陳士元、林明玲
    、林新翔、林珊羽、林群翔及王林瑟霞之繼承人等人，亦為
    兩造所不爭執，參以原告所提之上開授權書之形式除未經公
    證之程序外，原告所提出之授權書，亦尚欠缺林溪圳之再轉
    繼承人林盛文、林麗玲、陳文蕙、陳士元、林明玲、林新翔
    、林珊羽、林群翔及王林瑟霞之繼承人等人經公證之授權書
    ，足認原告向被告請領系爭分配款時，尚未依被告所為系爭
    決議之方式為之無誤，是原告請求被告給付系爭分配款，即
    屬無據，應予駁回。
　㈣末原告雖主張依被告所訂立之舊規約或新規約，均明確約定
    原會員死亡後，原會員會份僅得由一名子孫承繼之，而排除
    其他未承繼會份之子孫對被告主張權利之餘地，原告自得本
    於繼承自林賢喜之會員身分而對被告請求給付系爭分配款等
    語。惟查神明會之股分，僅得按股單獨繼承或移轉，性質上
    不容為共同繼承，然因各神明會均為獨立且或有內部規約，
    是以具體個案情形如何，仍應端視系爭神明會之規約、沿革
    、運作情形、歷次會員產生之方式等客觀事實以認定之等情
    ，業如前臺灣民事習慣調查報告之說明所述，是有關神明會
    之會份，雖以不共同繼承為原則，但會員間應如何行使其會
    份之權利，仍應依神明會之規約、沿革、運作情形之方式等
    客觀事實以認定，本件被告既已以系爭決議通過系爭房地分
    配款之領取方式，自應尊重並依系爭決議之結果以認定原告
    請求被告給付系爭分配款之領取方式為何，且有關領取系爭
    分配款需出具系爭公證書之用意，應僅在於避免事後就系爭
    分配款之歸屬另生爭議，並非即謂原告所承續之會份為繼承
    人間共同繼承，核與前述神明會之股分，僅得按股單獨繼承
    之意旨無違，是原告所稱亦無足取。 
五、綜上所述，原告請求被告應給付原告1,010萬7,129元，及自
    起訴狀繕本送達翌日起至清償日止，按年息5%計算之利息，
    為無理由，應予駁回。其假執行之聲請亦失所附麗，應併予
    駁回。
六、兩造其餘之攻擊或防禦方法，經本院斟酌後，認為均不足以
    影響本判決之結果，自無逐一詳予論駁之必要，併此敘明。
七、訴訟費用負擔之依據：民事訴訟法第78條。 
中　　華　　民　　國　　111 　年　　5 　　月　　 30　 日
                  民事第八庭    法　官　陳宣每
以上正本係照原本作成。
如對本判決上訴，須於判決送達後20日內向本院提出上訴狀。如
委任律師提起上訴者，應一併繳納上訴審裁判費。
中　　華　　民　　國　　111 　年　　5 　　月　　 30 　日
                                書記官　連晨宇